【裁判字號】    97,消債更,492
【裁判日期】    971118
【裁判案由】    更生
【裁判全文】
臺灣桃園地方法院民事裁定                97年度消債更字第492號
聲  請  人  甲○○
代  理  人  徐豐益  律師
上列當事人因消費者債務清理事件聲請更生及保全處分，本院裁
定如下：
    主    文
更生及保全處分之聲請均駁回。
聲請費用由聲請人負擔。
    理    由
一、按債務人與金融機構協商成立者，不得聲請更生或清算，但
    因不可歸責於己之事由，致履行顯有重大困難者，不在此限
    ；本條例施行前，債務人依金融主管機關協調成立之中華民
    國銀行公會會員，辦理消費金融案件無擔保債務協商機制與
    金融機構成立之協商，準用前項之規定，消費者債務清理條
    例第151 條第5 項、第6 項分別定有明文。又聲請更生或清
    算不合程式或不備其他要件者，法院應以裁定駁回之，但其
    情形可以補正者，法院應定期間先命補正，同條例第8 條亦
    定有明文。次按依債務人與金融機構協商成立者，除非因不
    可歸責於己之事由，致履行顯有重大困難，否則不得聲請更
    生或清算，消費者債務清理條例第151 條第5 項規定意旨甚
    明。是債務清償方案成立後，固由債務人按其條件履行，惟
    需於其後發生情事變更，在清償期間收入或收益不如預期，
    致該方案履行困難甚或履行不能，因不可歸責於己，始能聲
    請更生或清算。此項規定旨在避免債務人任意毀諾已成立之
    協商，濫用更生或清算之裁判上債務清理程序，蓋以債務清
    償方案係經當事人行使程序選擇權所為之債務清理契約，債
    務人應受該成立之協議所拘束。債務人既已與金融機構協商
    成立，如認該協商方案履行有其他不適當情形，自仍應再循
    協商途徑謀求解決，合先敘明。
二、本件聲請意旨略以：聲請人有不能清償債務情事，前雖曾依
    金融主管機關協調成立之「中華民國銀行公會會員辦理消費
    金融案件無擔保債務協商機制」與最大債權銀行成立協商，
    當時協商條件要其每月清償新臺幣（下同）23,736元，聲請
    人每月雖仍如期還款，惟原協商方案條件過苛，已經超越聲
    請人能力，而無法履行原協商方案，且聲請人之母親及妹妹
    皆為輕、重度殘障，太太亦罹患多卵巢症，雖聲請人有工作
    所得，惟其他扶養義務人實際上並不負擔之情況下，實有不
    可歸責於聲請人之事由，致履行原協商內容顯有重大困難之
    情形，且聲請人最近亦經三軍總醫院作眼部手術治療白內障
    等併發症，家中經濟狀況可說是越顯沈重，不得不選擇更生
    ；另聲請人之無擔保或無優先權債務總額未逾1,200 萬元，
    復未經法院裁定開始清算程序或宣告破產，且非聲請人主觀
    惡意，實係客觀上具有不可歸責事由存在，爰聲請更生，並
    聲請本院裁定限制債權人對其行使債權及停止債權人對其財
    產為強制執行等保全處分等語。
三、經查，聲請人於95年4 月11日與各參與銀行公會協商機制之
    債權銀行達成分期還款協議，約定自95年5 月10日起，分12
    0 期，利率3 ％，聲請人應按月於每月10日攤還23,464元，
    有債務協商協議書在卷可稽，而聲請人於協商成立後如期還
    款15期，嗣於96年8 月10日間毀諾未依約繳款等情，有卷附
    協議書在卷可稽；雖依聲請人提出卷附之債權人清冊、債務
    協商之協商成立證明文件、任職薪津單、以及聲請人個人之
    民國95、96年度之綜合所得稅各類所得資料清單、財產歸屬
    證明、聯合徵信中心個人資料、全戶戶口名簿、台中地方法
    院執行命令影本各1 份、三軍醫院診斷證明書影本3 張，可
    證聲請人之目前財務狀況確如上所載，惟聲請人於95年5 月
    間與各債權銀行簽立協商協議書，約定每月以23,464元做為
    協商之金額，依聲請人提出其所得資料顯示，95年當年度所
    得約52,000元、於毀約當時96年度亦未明顯減少，再依債權
    人保證責任高雄市第三信用合作社陳報聲請人於95年4 月11
    日協商時所為之切結資料顯示，斯時聲請人之平均月收入為
    48,000元，則聲請人客觀經濟上條件即未有重大改變；聲請
    人雖以其家庭情況而認其有不可歸責於己之重大事由而為毀
    約，惟就其母、妹之身體狀況，既已於95年4 月11日成立協
    商時存在，且依民法第1175條第3 項規定，負扶養義務者有
    數人，而其親等同一時，應各依其經濟能力，分擔義務，是
    依聲請人所述之情況，並非即刻成為法律上其他扶養義務人
    的責任免除之原因；依聲請人所提出之電信服務費收據，其
    內容多屬非必要支出，致其通信費用金額過高，而其所列之
    保養眼睛健康食品1,600 元、飲用水500 元、生活用品4,00
    0 元、飲用水500 元，有無必要，並未舉證證明，至其所提
    出之民間債務3,000 元、5,000 元，是否屬實，亦未舉證以
    實其說，綜上，本院對於聲請人之陳述即有疑義，亟待聲請
    人敘明，並擬定97年8 月8 日庭期欲以詢問（此參本院卷第
    61頁郵政送達證書回證在案），惟聲請人忽視該次開庭程序
    ，浪費司法資源，未盡聲請人之據實說明義務，準此，堪認
    聲請人缺乏不可歸責於己致履行顯有重大困難之情形，且亦
    違誤消費者債務清理條例第46條聲請人協力義務之規定，又
    債務人既有履行能力，縱有履行不便，亦得經由個別債權銀
    行協商程序以求適當履債。聲請人雖稱：其於95年4 月11日
    成立協商時，係受銀行之脅迫所為，然聲請人於協商成立後
    ，如期還款已達15期，並未主張該協議係受脅迫而撤銷其意
    思表示，且聲請人於該協商過程中，應已充分考量其自身狀
    況及償債能力，始同意接受上開協商內容，自難謂該次協商
    有何顯失公平之情形。又聲請人既未釋明前經協商時，有協
    商條件顯失公平，或嗣後發生情事變更，在清償期間收入或
    收益不如預期，致該方案履行困難甚或履行不能之情形，即
    難認有何不可歸責於己之事由。又聲請人既有固定收入之履
    行能力，縱有履行不便，允宜再與債權銀行協商程序以求適
    當履行，斷無任由聲請人任意選擇毀諾聲請更生之理。
四、綜上所述，本件聲請人既與金融機構成立協商，且其收入並
    無任何重大變化應仍能依協商內容而為履行，又未能釋明因
    何不可歸責於己之事由導致履行協商內容顯有重大困難，其
    聲請更生，顯與前開規定不符，聲請更生要件不備，且又無
    從補正，揆諸前開說明，自應駁回其更生之聲請。聲請人之
    聲請既經駁回，其保全處分之聲請自失所附麗，應併予駁回
    。
五、爰裁定如主文。
中    華    民    國    97    年    11    月    18    日
                  民事第三庭     法  官  陳心婷
上為正本證明與原本無異。
如不服本裁定，應於裁定送達後10日內，以書狀向本院提出抗告
，並繳納抗告費新臺幣1千元。
                                 書記官  林君燕
中    華    民    國    97    年    11    月    18    日


司法院資訊處製作；財團法人民間司法改革基金會備份。
